---
title: "Analyse Géopolitique & Économique — USA, Israël & Iran"
subtitle: "Analyse temporelle, militaire, pétrolière et apprentissage automatique (1948–2024)"
author: "Fatma Ayadi & Arij Khemiri"
date: "`r format(Sys.Date(), '%d %B %Y')`"
output:
  html_document:
    toc: true
    toc_depth: 3
    toc_float:
      collapsed: false
      smooth_scroll: true
    number_sections: true
    theme: flatly
    highlight: tango
    fig_caption: true
    self_contained: true
---

<style>
@import url('https://fonts.googleapis.com/css2?family=Playfair+Display:wght@600;700&family=Inter:wght@300;400;500;600&display=swap');

/* ── GLOBAL ── */
body {
  font-family: 'Inter', 'Segoe UI', Arial, sans-serif;
  font-size: 15.5px;
  line-height: 1.88;
  color: #1C2833;
  background: #ffffff;
  margin: 0;
}
.main-container {
  max-width: 980px;
  margin: 0 auto;
  padding: 0 40px 90px 40px;
}

/* ── COVER ── */
.cover-wrap {
  background: linear-gradient(135deg, #0B1C2D 0%, #153E5C 55%, #1a5f84 100%);
  padding: 64px 58px 58px 58px;
  margin: 0 0 54px 0;
  border-bottom: 6px solid #C9982A;
  color: white;
}
.cover-wrap table, .cover-wrap table td, .cover-wrap table tr:hover {
  background: transparent !important;
  box-shadow: none !important;
  border-radius: 0 !important;
  border: none !important;
}
.cover-wrap table td { padding: 0 28px 0 0 !important; vertical-align: top !important; }

/* ── BADGE ROW ── */
.badge-row {
  display: flex; gap: 10px; flex-wrap: wrap; margin-bottom: 32px;
}
.badge {
  display: inline-block;
  font-size: 10.5px; font-weight: 700;
  letter-spacing: 2.5px; text-transform: uppercase;
  padding: 5px 15px; border-radius: 20px;
}
.badge-gold { background: rgba(240,192,64,0.18); border: 1px solid rgba(240,192,64,0.5); color: #F0C040; }
.badge-blue { background: rgba(46,134,193,0.20); border: 1px solid rgba(46,134,193,0.45); color: #90CBEF; }
.badge-green { background: rgba(99,153,34,0.20); border: 1px solid rgba(99,153,34,0.45); color: #A8D56C; }

/* ── TITRES ── */
h1 {
  font-family: 'Playfair Display', Georgia, serif;
  font-size: 1.75em; color: #0B1C2D;
  margin-top: 2.9em; padding-bottom: 10px;
  border-bottom: 2px solid #1B5E8C;
  position: relative;
}
h1::after {
  content: ''; position: absolute; bottom: -2px; left: 0;
  width: 55px; height: 2px; background: #C9982A;
}
h2 {
  font-size: 1.14em; font-weight: 600; color: #1B4F72;
  margin-top: 2em; padding: 9px 0 9px 16px;
  border-left: 4px solid #C9982A;
  background: #FAFBFD;
}
h3 { font-size: 1.02em; font-weight: 600; color: #1A7A4A; margin-top: 1.7em; }

/* ── TEXTE ── */
p { margin: 0.75em 0 1em 0; text-align: justify; }
strong { color: #0B1C2D; }
blockquote {
  background: linear-gradient(135deg, #EBF5FB, #F4F8FF);
  border-left: 5px solid #2E86C1; margin: 1.9em 0;
  padding: 15px 24px; border-radius: 0 10px 10px 0;
  font-style: italic; color: #0B1C2D;
  box-shadow: 0 2px 8px rgba(46,134,193,0.11);
}

/* ── CALLOUT BOXES ── */
.callout {
  border-radius: 0 10px 10px 0; padding: 14px 22px;
  margin: 1.5em 0; font-size: 0.93em;
}
.callout-blue  { background:#EAF4FB; border-left:5px solid #2E86C1; }
.callout-gold  { background:#FEF9EE; border-left:5px solid #C9982A; }
.callout-green { background:#EAF7F0; border-left:5px solid #1A7A4A; }
.callout-red   { background:#FDEDED; border-left:5px solid #E24B4A; }
.callout-title { font-weight:700; font-size:0.88em; letter-spacing:1px;
                 text-transform:uppercase; margin-bottom:6px; }

/* ── STAT CARDS ── */
.stat-cards { display:flex; gap:16px; flex-wrap:wrap; margin:1.5em 0; }
.stat-card {
  flex:1; min-width:130px; background:#F7F9FC;
  border:1px solid #DDE3EA; border-radius:10px;
  padding:16px 18px; text-align:center;
  box-shadow:0 2px 8px rgba(0,0,0,0.05);
}
.stat-card .sc-val { font-size:1.6em; font-weight:700; color:#1B4F72; }
.stat-card .sc-lbl { font-size:0.77em; color:#566573; margin-top:3px; }

/* ── TABLEAUX ── */
table {
  border-collapse: collapse; width: 100%;
  margin: 1.4em 0; font-size: 0.91em;
  border-radius: 8px; overflow: hidden;
  box-shadow: 0 2px 10px rgba(0,0,0,0.07);
}
thead tr { background: linear-gradient(90deg, #0B1C2D, #1B4F72); color: white; }
thead th { padding: 10px 15px; text-align: left; font-weight: 600; font-size: 0.87em; }
tbody tr:nth-child(even) { background: #F7F9FC; }
tbody tr:hover { background: #EBF5FB; }
td { padding: 8px 15px; border-bottom: 1px solid #DDE3EA; }
caption { font-size:0.86em; color:#566573; font-style:italic; text-align:left; padding:5px 0; }

/* ── FIGURES ── */
img { max-width:100%; border-radius:7px; box-shadow:0 3px 14px rgba(0,0,0,0.09); display:block; margin:0 auto; }
p.caption { font-size:0.83em; color:#566573; font-style:italic; text-align:center; margin-top:8px; }

/* ── CODE ── */
code {
  font-family: 'JetBrains Mono','Fira Code',monospace;
  font-size:0.86em; background:#EEF2F7; color:#C0392B;
  padding:2px 5px; border-radius:3px; border:1px solid #DDE3EA;
}
pre {
  background:#1B2838; color:#CBD5E0;
  padding:18px 22px; border-radius:9px; overflow-x:auto;
  font-size:0.84em; line-height:1.72;
  border-left:4px solid #C9982A;
  box-shadow:0 4px 16px rgba(0,0,0,0.18);
}
pre code { background:none; color:inherit; padding:0; border:none; }

/* ── TOC ── */
#TOC {
  background:#F7F9FC; border:1px solid #DDE3EA;
  border-left:4px solid #2E86C1; border-radius:0 9px 9px 0;
  padding:15px 17px; font-size:13px; line-height:1.72;
}
#TOC a { color:#1B4F72; text-decoration:none; font-weight:500; }
#TOC a:hover { color:#C9982A; }

/* ── HR ── */
hr { border:none; height:1px; background:linear-gradient(90deg,transparent,#DDE3EA,transparent); margin:2.6em 0; }

/* ── MODULE HEADER ── */
.module-header {
  background: linear-gradient(90deg, #0B1C2D, #1B4F72);
  color: white; padding: 10px 20px; border-radius: 6px;
  font-size: 0.8em; letter-spacing: 2px; font-weight: 700;
  text-transform: uppercase; margin: 2.5em 0 1.2em 0;
  display: inline-block;
}

/* ── MÉTRIQUES ML ── */
.metric-row { display:flex; gap:14px; flex-wrap:wrap; margin:1em 0; }
.metric-box {
  flex:1; min-width:120px; background:#F7F9FC;
  border:1px solid #DDE3EA; border-top:3px solid #1B4F72;
  border-radius:0 0 8px 8px; padding:13px 16px; text-align:center;
}
.metric-box .m-val { font-size:1.4em; font-weight:700; color:#1B4F72; }
.metric-box .m-lbl { font-size:0.75em; color:#566573; }

/* ── FOOTER ── */
.report-footer {
  margin-top:4.5em; padding:18px 0;
  border-top:2px solid #DDE3EA;
  text-align:center; font-size:12.5px; color:#566573;
}
.report-footer strong { color:#1B4F72; }
</style>

```{r setup, include=FALSE}
knitr::opts_chunk$set(
  echo       = FALSE,
  warning    = FALSE,
  message    = FALSE,
  fig.align  = "center",
  fig.width  = 10,
  fig.height = 6,
  out.width  = "96%",
  dpi        = 150
)

# ── Packages ────────────────────────────────────────────────
required_packages <- c(
  "tidyverse", "ggplot2", "scales", "patchwork",
  "ggcorrplot", "factoextra", "cluster", "FactoMineR",
  "randomForest", "caret", "rpart", "rpart.plot",
  "ggrepel", "viridis", "knitr", "kableExtra"
)
install_if_missing <- function(pkg) {
  if (!requireNamespace(pkg, quietly = TRUE)) install.packages(pkg)
}
invisible(lapply(required_packages, install_if_missing))
invisible(lapply(required_packages, library, character.only = TRUE))

# ── Chargement des données ──────────────────────────────────
PATH_DATA   <- "C:/Users/arijk/Desktop/Rapport stat/data_clean.csv"
df <- read.csv(PATH_DATA, stringsAsFactors = FALSE)

df <- df %>%
  rename_with(~ case_when(
    . == "GDP_growth_annual_pct"                ~ "GDP_Growth_Percent",
    . == "Inflation_consumer_prices_annual_pct" ~ "Inflation_Rate_Percent",
    TRUE ~ .
  ))

# ── Palettes & thème ────────────────────────────────────────
palette_pays   <- c("USA" = "#185FA5", "Israel" = "#D85A30", "Iran" = "#639922")
palette_period <- c("Paix" = "#639922", "Conflit modéré" = "#EF9F27",
                    "Conflit intense" = "#E24B4A")
palette_cluster <- c("Cluster 1" = "#1D9E75", "Cluster 2" = "#BA7517",
                     "Cluster 3" = "#E24B4A")

theme_geo <- theme_minimal(base_size = 12) +
  theme(
    plot.title       = element_text(face = "bold", size = 13),
    plot.subtitle    = element_text(color = "gray50", size = 10),
    axis.title       = element_text(size = 10),
    legend.position  = "bottom",
    legend.title     = element_text(size = 9),
    panel.grid.minor = element_blank(),
    strip.text       = element_text(face = "bold")
  )

FEATURES_NUM <- c(
  "Military_Expenditure_Billion_USD", "Active_Personnel",
  "Conflict_Severity_Index", "GDP_current_USD",
  "GDP_Growth_Percent",
  "Brent_Oil_Price_USD_per_barrel", "Inflation_Rate_Percent",
  "Unemployment_total_pct"
)
```

```{r cover-page, echo=FALSE, results='asis'}
date_fr  <- format(Sys.Date(), "%d %B %Y")
n_obs    <- nrow(df)
n_vars   <- ncol(df)
pays_lst <- paste(sort(unique(df$country)), collapse = " · ")
yr_min   <- min(df$year, na.rm = TRUE)
yr_max   <- max(df$year, na.rm = TRUE)

cat(paste0(
'<div class="cover-wrap">',

'<div class="badge-row">',
'<span class="badge badge-gold">🎓 TEK-UP UNIVERSITY</span>',
'<span class="badge badge-blue">📊 Méthodes Statistiques & Étude de Données</span>',
'<span class="badge badge-green">🗓 Année 2024–2025</span>',
'</div>',

'<div style="font-size:12px;color:rgba(255,255,255,0.5);font-style:italic;margin-bottom:40px;">',
'Encadrant : Pr. Ahmed Dhouibi</div>',

'<div style="font-family:Georgia,serif;font-size:2.35em;font-weight:700;line-height:1.2;color:#fff;margin-bottom:14px;">',
'Analyse <span style="color:#F0C040;">Géopolitique & Économique</span><br>',
'USA · Israël · Iran</div>',

'<div style="font-size:1em;color:rgba(255,255,255,0.68);font-style:italic;font-weight:300;margin-bottom:38px;">',
'Analyse temporelle, militaire, pétrolière et apprentissage automatique (',yr_min,'–',yr_max,')</div>',

'<div style="width:70px;height:3px;background:#C9982A;margin-bottom:32px;"></div>',

'<div style="display:flex;gap:36px;flex-wrap:wrap;">',

  '<div><div style="font-size:9px;letter-spacing:2.5px;text-transform:uppercase;color:#F0C040;margin-bottom:5px;font-weight:700;">Auteurs</div>',
  '<div style="font-size:14px;color:rgba(255,255,255,0.9);font-weight:500;">Fatma Ayadi</div>',
  '<div style="font-size:14px;color:rgba(255,255,255,0.9);font-weight:500;">Arij Khemiri</div></div>',

  '<div><div style="font-size:9px;letter-spacing:2.5px;text-transform:uppercase;color:#F0C040;margin-bottom:5px;font-weight:700;">Pays analysés</div>',
  '<div style="font-size:13.5px;color:rgba(255,255,255,0.9);font-weight:500;">',pays_lst,'</div></div>',

  '<div><div style="font-size:9px;letter-spacing:2.5px;text-transform:uppercase;color:#F0C040;margin-bottom:5px;font-weight:700;">Période</div>',
  '<div style="font-size:13.5px;color:rgba(255,255,255,0.9);font-weight:500;">',yr_min,' – ',yr_max,'</div>',
  '<div style="font-size:11px;color:rgba(255,255,255,0.55);">',yr_max - yr_min + 1,' années de données</div></div>',

  '<div><div style="font-size:9px;letter-spacing:2.5px;text-transform:uppercase;color:#F0C040;margin-bottom:5px;font-weight:700;">Dataset</div>',
  '<div style="font-size:13.5px;color:rgba(255,255,255,0.9);font-weight:500;">data_clean.csv</div>',
  '<div style="font-size:11px;color:rgba(255,255,255,0.55);">',n_obs,' obs. · ',n_vars,' variables</div></div>',

  '<div><div style="font-size:9px;letter-spacing:2.5px;text-transform:uppercase;color:#F0C040;margin-bottom:5px;font-weight:700;">Soumission</div>',
  '<div style="font-size:13.5px;color:rgba(255,255,255,0.9);font-weight:500;">',date_fr,'</div></div>',

'</div>',
'</div>'
))
```

# Introduction

## Contexte géopolitique et économique

Depuis 1948, le triangle géopolitique formé par les **États-Unis**, **Israël** et l'**Iran** constitue l'un des foyers les plus persistants d'instabilité régionale et mondiale. Ce rapport adopte une approche quantitative systématique pour répondre à une question fondamentale : **dans quelle mesure l'intensité conflictuelle se traduit-elle en données économiques mesurables ?**

<div class="callout callout-blue">
<div class="callout-title">🎯 Problématique centrale</div>
Comment les tensions géopolitiques entre les USA, Israël et l'Iran influencent-elles les prix du pétrole, l'inflation et les grands équilibres macroéconomiques — et les méthodes statistiques permettent-elles d'en modéliser les effets ?
</div>

## Questions de recherche

L'analyse est structurée autour de **cinq axes** :

1. Les tensions géopolitiques génèrent-elles des hausses mesurables du prix du Brent ?
2. Les dépenses militaires évoluent-elles différemment selon le pays et la période de conflit ?
3. Quels événements majeurs ont eu le plus d'impact sur les indicateurs macroéconomiques ?
4. Quelles variables sont les plus prédictives de la période géopolitique ?
5. Les algorithmes non supervisés retrouvent-ils les phases historiques sans connaissance a priori ?

## Organisation du rapport

Le rapport progresse en **douze modules** : exploration temporelle → comparaison pays → analyse militaire → pétrole & inflation → événements historiques → corrélations → périodes de conflit → régressions → classification Random Forest → ACP → K-means → CAH.

<hr style="border:none;border-top:1px solid #DDE3EA;margin:2em 0;">

# Présentation des Données

## Sources et construction du dataset

Le dataset `data_clean.csv` a été constitué par croisement de plusieurs bases de données institutionnelles pour trois pays (USA, Israël, Iran) sur la période `r min(df$year, na.rm=TRUE)`–`r max(df$year, na.rm=TRUE)`.

```{r desc-dataset}
desc_tab <- data.frame(
  Dimension = c("Observations", "Variables", "Période couverte",
                "Pays inclus", "Source principale"),
  Valeur = c(
    paste0(nrow(df), " lignes"),
    paste0(ncol(df), " colonnes"),
    paste0(min(df$year, na.rm=TRUE), " – ", max(df$year, na.rm=TRUE),
           " (", max(df$year,na.rm=TRUE) - min(df$year,na.rm=TRUE)+1, " ans)"),
    paste(sort(unique(df$country)), collapse=" · "),
    "Banque Mondiale · SIPRI · EIA · UCDP · IISS"
  )
)
kable(desc_tab, col.names = c("Dimension", "Valeur"),
      caption = "Vue d'ensemble du dataset") %>%
  kable_styling(bootstrap_options = c("striped","hover"),
                full_width = FALSE, position = "left")
```

## Statistiques descriptives

```{r stats-desc}
vars_num <- intersect(FEATURES_NUM, names(df))

stats_tab <- df %>%
  select(all_of(vars_num)) %>%
  summarise(across(everything(),
    list(Min  = ~round(min(., na.rm=TRUE), 1),
         Moy  = ~round(mean(., na.rm=TRUE), 1),
         Med  = ~round(median(., na.rm=TRUE), 1),
         Max  = ~round(max(., na.rm=TRUE), 1),
         SD   = ~round(sd(., na.rm=TRUE), 1)),
    .names = "{.col}__{.fn}")) %>%
  pivot_longer(everything(), names_to = c("Variable","Stat"), names_sep = "__") %>%
  pivot_wider(names_from = Stat, values_from = value) %>%
  mutate(Variable = str_replace_all(Variable, "_", " "))

kable(stats_tab,
      col.names = c("Variable","Min","Moyenne","Médiane","Max","Éc.-type"),
      caption   = "Statistiques descriptives — principales variables numériques") %>%
  kable_styling(bootstrap_options = c("striped","hover","condensed"), font_size = 13)
```

<hr style="border:none;border-top:1px solid #DDE3EA;margin:2em 0;">

# Analyse Temporelle (1948–2024)

<div class="module-header">Module 1 · Analyse Temporelle</div>

## Croissance du PIB par pays

```{r p1a, fig.cap="Croissance du PIB (%) de 1948 à 2024. Les zones colorées délimitent les périodes de conflit intense par pays. Les contractions de croissance sont visibles lors de chaque grande crise géopolitique."}
df_conflict_zones <- df %>%
  filter(Conflict_Severity_Index == 5) %>%
  group_by(country) %>%
  summarise(xmin = min(year), xmax = max(year), .groups = "drop")

ggplot(df, aes(x = year, y = GDP_Growth_Percent, color = country)) +
  geom_rect(data = df_conflict_zones,
            aes(xmin = xmin, xmax = xmax, ymin = -Inf, ymax = Inf, fill = country),
            alpha = 0.08, inherit.aes = FALSE) +
  geom_line(linewidth = 0.85, alpha = 0.85) +
  geom_hline(yintercept = 0, linetype = "dashed", color = "gray60") +
  scale_color_manual(values = palette_pays) +
  scale_fill_manual(values = palette_pays) +
  labs(title = "Croissance du PIB (%)",
       subtitle = "Zones colorées = périodes de conflit intense (CSI max)",
       x = NULL, y = "Croissance PIB (%)", color = "Pays", fill = "Pays") +
  theme_geo
```

## Indice de conflit dans le temps

```{r p1b, fig.cap="Indice de sévérité du conflit par pays (0–5). Les pics correspondent aux grandes crises régionales : guerre Iran-Irak (1980–88), Guerre du Golfe (1991), post-11 septembre (2001–2003), escalade récente (2019–2024)."}
ggplot(df, aes(x = year, y = Conflict_Severity_Index, fill = country)) +
  geom_area(alpha = 0.55, position = "identity") +
  scale_fill_manual(values = palette_pays) +
  labs(title = "Indice de sévérité du conflit dans le temps",
       x = NULL, y = "Indice de conflit (0–5)", fill = "Pays") +
  theme_geo
```

## Inflation comparée

```{r p1c, fig.cap="Taux d'inflation (%) avec courbe lissée LOESS. L'Iran se distingue par des épisodes hyperinflationnistes exceptionnels liés aux sanctions (2012–2018) et à la guerre Iran-Irak (1980–1988)."}
ggplot(df, aes(x = year, y = Inflation_Rate_Percent, color = country)) +
  geom_line(linewidth = 0.7, alpha = 0.85) +
  geom_smooth(method = "loess", span = 0.3, se = FALSE,
              linetype = "dashed", linewidth = 0.5) +
  scale_color_manual(values = palette_pays) +
  labs(title = "Inflation (%) — Comparaison et tendances lissées",
       x = NULL, y = "Inflation (%)", color = "Pays") +
  theme_geo
```

<hr style="border:none;border-top:1px solid #DDE3EA;margin:2em 0;">

# Comparaison Pays & Clustering

<div class="module-header">Module 2 · Comparaison Pays & K-means (k=4)</div>

## Distribution des variables clés par pays

```{r p2a, fig.cap="Distribution (violin + boxplot) des quatre indicateurs clés. Les États-Unis présentent une stabilité remarquable ; l'Iran affiche la plus forte variabilité, reflet de son exposition aux chocs géopolitiques exogènes.", fig.height=7}
vars_compare <- c("GDP_Growth_Percent", "Inflation_Rate_Percent",
                  "Unemployment_total_pct", "Conflict_Severity_Index")
labels_vars  <- c(
  GDP_Growth_Percent      = "Croissance PIB (%)",
  Inflation_Rate_Percent  = "Inflation (%)",
  Unemployment_total_pct  = "Chômage (%)",
  Conflict_Severity_Index = "Indice conflit"
)

df %>%
  select(country, year, all_of(vars_compare)) %>%
  pivot_longer(cols = all_of(vars_compare),
               names_to = "variable", values_to = "valeur") %>%
  mutate(variable = recode(variable, !!!labels_vars)) %>%
  ggplot(aes(x = country, y = valeur, fill = country)) +
  geom_violin(alpha = 0.42, trim = FALSE) +
  geom_boxplot(width = 0.14, outlier.size = 0.8, alpha = 0.85) +
  scale_fill_manual(values = palette_pays) +
  facet_wrap(~variable, scales = "free_y", ncol = 2) +
  labs(title = "Distribution des variables clés par pays",
       x = NULL, y = NULL, fill = "Pays") +
  theme_geo + theme(legend.position = "none")
```

## K-means (k=4) — Profils annuels

```{r p2b, fig.cap="K-means (k=4) sur les données annuelles standardisées. Les quatre clusters révèlent des profils économiques et géopolitiques distincts selon les pays et les périodes historiques."}
df_cluster_raw <- df %>%
  select(country, year, all_of(vars_compare), Military_Expenditure_Billion_USD) %>%
  na.omit()

df_cluster_num <- df_cluster_raw %>%
  select(where(is.numeric)) %>%
  select(where(~ var(., na.rm = TRUE) > 0))

df_cluster_scaled <- as.data.frame(
  apply(df_cluster_num, 2, function(x) {
    s <- as.numeric(scale(x))
    s[!is.finite(s)] <- 0
    s
  })
)

set.seed(42)
km2 <- kmeans(df_cluster_scaled, centers = 4, nstart = 25)
df_cluster_raw$cluster <- factor(km2$cluster, labels = paste("Cluster", 1:4))

fviz_cluster(km2,
             data         = df_cluster_scaled,
             geom         = "point",
             ellipse.type = "convex",
             palette      = c("#185FA5","#D85A30","#639922","#BA7517"),
             ggtheme      = theme_geo) +
  labs(title = "K-means (k=4) — Profils annuels projetés sur plan ACP")
```

<hr style="border:none;border-top:1px solid #DDE3EA;margin:2em 0;">

# Analyse Militaire

<div class="module-header">Module 3 · Analyse Militaire</div>

## Évolution des dépenses militaires

```{r p3a, fig.cap="Dépenses militaires (milliards USD) 1948–2024. Les points marquent les événements géopolitiques majeurs. L'écart structurel entre les USA et les deux autres pays est massif."}
ggplot(df, aes(x = year, y = Military_Expenditure_Billion_USD, color = country)) +
  geom_line(linewidth = 1) +
  geom_point(data = df %>% filter(Significant_Event != "None"),
             aes(shape = Significant_Event), size = 2.5) +
  scale_color_manual(values = palette_pays) +
  labs(title = "Dépenses militaires (Mrd $) — 1948–2024",
       subtitle = "Points = événements géopolitiques majeurs",
       x = NULL, y = "Mrd USD", color = "Pays", shape = "Événement") +
  theme_geo
```

## Dépenses militaires vs Indice de conflit

```{r p3bc, fig.cap="À gauche : dépenses militaires versus indice de conflit, taille proportionnelle au personnel actif. À droite : évolution du personnel militaire actif en millions.", fig.height=6}
p3b <- ggplot(df, aes(x = Conflict_Severity_Index,
                      y = Military_Expenditure_Billion_USD,
                      color = country, size = Active_Personnel)) +
  geom_jitter(alpha = 0.55, width = 0.15) +
  geom_smooth(method = "lm", se = TRUE, linewidth = 0.8, show.legend = FALSE) +
  scale_color_manual(values = palette_pays) +
  scale_size_continuous(labels = comma) +
  labs(title = "Dépenses militaires vs Indice de conflit",
       x = "Indice de conflit (0–5)", y = "Mrd USD",
       color = "Pays", size = "Personnel actif") +
  theme_geo

p3c <- ggplot(df, aes(x = year, y = Active_Personnel / 1e6, color = country)) +
  geom_line(linewidth = 0.85) +
  scale_y_continuous(labels = function(x) paste0(round(x,1),"M")) +
  scale_color_manual(values = palette_pays) +
  labs(title = "Personnel militaire actif",
       x = NULL, y = "Millions", color = "Pays") +
  theme_geo

p3b | p3c
```

<hr style="border:none;border-top:1px solid #DDE3EA;margin:2em 0;">

# Pétrole, Inflation & Conflits

<div class="module-header">Module 4 · Pétrole & Inflation</div>

## Prix du Brent vs Inflation

```{r p4a, fig.cap="Prix du Brent (axe gauche, ligne pleine) et inflation des trois pays (axe droit, lignes tiretées). La montée du Brent lors des crises géopolitiques majeures est clairement visible."}
df_oil <- df %>%
  group_by(year) %>%
  summarise(
    brent    = mean(Brent_Oil_Price_USD_per_barrel, na.rm = TRUE),
    inf_usa  = mean(Inflation_Rate_Percent[country == "USA"],    na.rm = TRUE),
    inf_isr  = mean(Inflation_Rate_Percent[country == "Israel"], na.rm = TRUE),
    inf_ir   = mean(Inflation_Rate_Percent[country == "Iran"],   na.rm = TRUE),
    csi_mean = mean(Conflict_Severity_Index, na.rm = TRUE),
    .groups  = "drop"
  )

coeff_scale <- max(df_oil$inf_usa, na.rm=TRUE) /
               max(df_oil$brent,   na.rm=TRUE)

ggplot(df_oil, aes(x = year)) +
  geom_line(aes(y = brent,                color = "Brent ($/baril)"),  linewidth = 1.1) +
  geom_line(aes(y = inf_usa/coeff_scale,  color = "Inflation USA"),    linetype = "dashed") +
  geom_line(aes(y = inf_isr/coeff_scale,  color = "Inflation Israël"), linetype = "dotted") +
  geom_line(aes(y = inf_ir/coeff_scale,   color = "Inflation Iran"),   linetype = "dotdash") +
  scale_y_continuous(
    name     = "Prix du Brent ($/baril)",
    sec.axis = sec_axis(~ . * coeff_scale, name = "Inflation (%)")
  ) +
  scale_color_manual(values = c(
    "Brent ($/baril)"  = "#BA7517",
    "Inflation USA"    = "#185FA5",
    "Inflation Israël" = "#D85A30",
    "Inflation Iran"   = "#639922"
  )) +
  labs(title = "Prix du Brent vs Inflation (USA, Israël, Iran)",
       x = NULL, color = NULL) +
  theme_geo
```

## Indice de conflit moyen vs Prix du Brent

```{r p4b, fig.cap="Relation entre l'indice de conflit moyen et le prix du Brent. La tendance croissante confirme la prime de risque géopolitique intégrée dans les prix de l'énergie.", fig.height=5}
ggplot(df_oil, aes(x = csi_mean, y = brent)) +
  geom_point(aes(color = brent), size = 3.5, alpha = 0.75) +
  geom_smooth(method = "lm", se = TRUE, color = "#BA7517") +
  scale_color_viridis_c(option = "C", name = "Brent ($)") +
  labs(title = "Indice de conflit moyen vs Prix du Brent",
       x = "Indice de conflit moyen", y = "Prix Brent ($/baril)") +
  theme_geo
```

<hr style="border:none;border-top:1px solid #DDE3EA;margin:2em 0;">

# Analyse Avant / Après Événements (USA)

<div class="module-header">Module 5 · Analyse Avant/Après Conflits Majeurs</div>

```{r p5, fig.cap="Comparaison des indicateurs macroéconomiques américains avant et pendant/après quatre conflits majeurs (fenêtre ±5 ans). La Guerre du Golfe et la Guerre contre le Terrorisme se distinguent par une forte hausse des dépenses militaires.", fig.height=10}
events_usa <- c("Korean War" = 1950, "Vietnam War" = 1965,
                "Gulf War"   = 1991, "War on Terror" = 2001)

vars_event  <- c("GDP_Growth_Percent", "Inflation_Rate_Percent",
                 "Unemployment_total_pct", "Military_Expenditure_Billion_USD")

df_event_analysis <- map_dfr(names(events_usa), function(ev) {
  yr     <- events_usa[ev]
  window <- 5
  df_usa <- df %>% filter(country == "USA")
  bind_rows(
    df_usa %>% filter(year %in% (yr - window):(yr - 1)) %>%
      summarise(across(all_of(vars_event), ~ mean(., na.rm = TRUE))) %>%
      mutate(evenement = ev, periode_rel = "Avant"),
    df_usa %>% filter(year %in% yr:(yr + window)) %>%
      summarise(across(all_of(vars_event), ~ mean(., na.rm = TRUE))) %>%
      mutate(evenement = ev, periode_rel = "Pendant/Après")
  )
})

labels_event <- c(
  GDP_Growth_Percent               = "Croissance PIB (%)",
  Inflation_Rate_Percent           = "Inflation (%)",
  Unemployment_total_pct           = "Chômage (%)",
  Military_Expenditure_Billion_USD = "Dép. militaires (Mrd $)"
)

df_event_analysis %>%
  pivot_longer(cols = all_of(vars_event),
               names_to = "variable", values_to = "valeur") %>%
  mutate(variable = recode(variable, !!!labels_event)) %>%
  ggplot(aes(x = periode_rel, y = valeur, fill = periode_rel)) +
  geom_col(position = "dodge", width = 0.65) +
  facet_grid(variable ~ evenement, scales = "free_y") +
  scale_fill_manual(values = c("Avant" = "#639922", "Pendant/Après" = "#E24B4A")) +
  labs(title = "Effet des conflits majeurs — Analyse avant/après (USA)",
       subtitle = "Fenêtre de ±5 ans autour de l'année de déclenchement",
       x = NULL, y = NULL, fill = NULL) +
  theme_geo +
  theme(axis.text.x = element_text(angle = 25, hjust = 1))
```

<hr style="border:none;border-top:1px solid #DDE3EA;margin:2em 0;">

# Matrice de Corrélation

<div class="module-header">Module 6 · Corrélations entre Variables</div>

```{r p6, fig.cap="Matrice de corrélation de Pearson — cercles proportionnels à l'intensité. Le Brent est positivement corrélé aux dépenses militaires et à l'indice de conflit ; l'inflation iranienne présente une dynamique propre liée aux sanctions.", fig.height=7}
vars_corr  <- c("GDP_Growth_Percent","Military_Expenditure_Billion_USD",
                "Active_Personnel","Inflation_Rate_Percent",
                "Unemployment_total_pct","Brent_Oil_Price_USD_per_barrel",
                "Conflict_Severity_Index")
labels_corr <- c("Croiss. PIB","Dép. Mil.","Personnel",
                 "Inflation","Chômage","Brent","Conflit")

corr_mat <- df %>%
  select(all_of(vars_corr)) %>%
  na.omit() %>%
  setNames(labels_corr) %>%
  cor()

ggcorrplot(corr_mat,
           method   = "circle",
           type     = "lower",
           lab      = TRUE,
           lab_size = 3.5,
           colors   = c("#D85A30","white","#185FA5"),
           title    = "Matrice de corrélation — Variables géopolitiques & économiques",
           ggtheme  = theme_geo)
```

<div class="callout callout-gold">
<div class="callout-title">📌 Interprétation des corrélations clés</div>
Le Brent est positivement corrélé à l'indice de conflit et aux dépenses militaires, confirmant la prime de risque géopolitique. L'inflation corrèle négativement avec la croissance du PIB. Les dépenses militaires et le personnel actif sont très liés, reflétant les logiques budgétaires nationales.
</div>

<hr style="border:none;border-top:1px solid #DDE3EA;margin:2em 0;">

# Analyse par Période de Conflit

<div class="module-header">Module 7 · Profils par Période</div>

```{r p7, fig.cap="Profils économiques et militaires moyens par période de conflit et par pays. Les dépenses militaires américaines dominent dans toutes les périodes ; l'inflation iranienne s'emballe en conflit intense.", fig.height=9}
df_period_summary <- df %>%
  group_by(periode, country) %>%
  summarise(
    moy_croissance = mean(GDP_Growth_Percent,               na.rm = TRUE),
    moy_inflation  = mean(Inflation_Rate_Percent,           na.rm = TRUE),
    moy_chomage    = mean(Unemployment_total_pct,           na.rm = TRUE),
    moy_conflit    = mean(Conflict_Severity_Index,          na.rm = TRUE),
    moy_mil        = mean(Military_Expenditure_Billion_USD, na.rm = TRUE),
    .groups = "drop"
  )

labels_period <- c(
  moy_croissance = "Croissance PIB (%)",
  moy_inflation  = "Inflation (%)",
  moy_chomage    = "Chômage (%)",
  moy_conflit    = "Indice conflit",
  moy_mil        = "Dép. mil. (Mrd $)"
)

df_period_summary %>%
  pivot_longer(cols = starts_with("moy_"),
               names_to = "indicator", values_to = "valeur") %>%
  mutate(
    indicator = recode(indicator, !!!labels_period),
    periode   = factor(periode, levels = c("Paix","Conflit modéré","Conflit intense"))
  ) %>%
  ggplot(aes(x = periode, y = valeur, fill = country)) +
  geom_col(position = "dodge", width = 0.7) +
  facet_wrap(~indicator, scales = "free_y", ncol = 2) +
  scale_fill_manual(values = palette_pays) +
  labs(title = "Profil économique & militaire par période de conflit",
       x = NULL, y = NULL, fill = "Pays") +
  theme_geo +
  theme(axis.text.x = element_text(angle = 20, hjust = 1))
```

<hr style="border:none;border-top:1px solid #DDE3EA;margin:2em 0;">

# Apprentissage Supervisé — Régression Linéaire

<div class="module-header">Module 8 · Régression Linéaire Multiple</div>

## Prédiction du prix du Brent

```{r p8a, fig.cap="Régression linéaire — Prix du Brent : valeurs réelles vs prédites. La diagonale bleue représente l'ajustement parfait. Les points éloignés correspondent aux ruptures de régime (COVID 2020, Ukraine 2022)."}
df_brent_ml <- df %>%
  select(Military_Expenditure_Billion_USD, Active_Personnel,
         Conflict_Severity_Index, GDP_current_USD, country, year,
         Brent_Oil_Price_USD_per_barrel) %>%
  drop_na()

set.seed(42)
idx_b   <- createDataPartition(df_brent_ml$Brent_Oil_Price_USD_per_barrel,
                               p = 0.8, list = FALSE)
train_b <- df_brent_ml[idx_b, ]
test_b  <- df_brent_ml[-idx_b, ]

model_brent <- lm(Brent_Oil_Price_USD_per_barrel ~ ., data = train_b)
pred_brent  <- predict(model_brent, newdata = test_b)
r2_brent    <- cor(pred_brent, test_b$Brent_Oil_Price_USD_per_barrel)^2
mae_brent   <- mean(abs(pred_brent - test_b$Brent_Oil_Price_USD_per_barrel))
rmse_brent  <- sqrt(mean((pred_brent - test_b$Brent_Oil_Price_USD_per_barrel)^2))

data.frame(reel = test_b$Brent_Oil_Price_USD_per_barrel, predit = pred_brent) %>%
  ggplot(aes(x = reel, y = predit)) +
  geom_point(color = "#BA7517", size = 2.8, alpha = 0.75) +
  geom_abline(slope = 1, intercept = 0, color = "#185FA5",
              linetype = "dashed", linewidth = 0.9) +
  geom_smooth(method = "loess", color = "#E24B4A",
              se = FALSE, linewidth = 0.7, linetype = "dotted") +
  labs(
    title    = sprintf("Régression Brent — R² = %.3f | MAE = %.1f $ | RMSE = %.1f $",
                       r2_brent, mae_brent, rmse_brent),
    subtitle = "Diagonale bleue = ajustement parfait · Courbe rouge = tendance observée",
    x = "Valeur réelle ($/baril)", y = "Valeur prédite ($/baril)"
  ) +
  theme_geo
```

```{r metriques-brent}
data.frame(
  Métrique = c("R² — Variance expliquée","MAE — Erreur absolue moyenne",
               "RMSE — Erreur quadratique","Partition train/test"),
  Valeur = c(
    sprintf("%.3f (%.1f%% de variance)", r2_brent, r2_brent*100),
    sprintf("%.2f USD/baril", mae_brent),
    sprintf("%.2f USD/baril", rmse_brent),
    sprintf("%d / %d observations", nrow(train_b), nrow(test_b))
  )
) %>%
  kable(col.names = c("Métrique","Valeur"),
        caption = "Performance du modèle de régression — Prix Brent") %>%
  kable_styling(bootstrap_options = c("striped","hover"), full_width = FALSE)
```

## Prédiction de l'inflation iranienne

```{r p8b, fig.cap="Régression linéaire — Inflation Iran : réel vs prédit. Les épisodes hyperinflationnistes (>100%) sont les plus difficiles à prédire par un modèle linéaire, justifiant l'intérêt de modèles non linéaires."}
df_inf_ml <- df %>%
  filter(country == "Iran") %>%
  select(Military_Expenditure_Billion_USD, Conflict_Severity_Index,
         GDP_Growth_Percent, Brent_Oil_Price_USD_per_barrel,
         Unemployment_total_pct, Inflation_Rate_Percent) %>%
  drop_na()

set.seed(42)
idx_i   <- createDataPartition(df_inf_ml$Inflation_Rate_Percent,
                               p = 0.8, list = FALSE)
train_i <- df_inf_ml[idx_i, ]
test_i  <- df_inf_ml[-idx_i, ]

model_inf <- lm(Inflation_Rate_Percent ~ ., data = train_i)
pred_inf  <- predict(model_inf, newdata = test_i)
r2_inf    <- cor(pred_inf, test_i$Inflation_Rate_Percent)^2
mae_inf   <- mean(abs(pred_inf - test_i$Inflation_Rate_Percent))

data.frame(reel = test_i$Inflation_Rate_Percent, predit = pred_inf) %>%
  ggplot(aes(x = reel, y = predit)) +
  geom_point(color = "#E24B4A", size = 2.8, alpha = 0.75) +
  geom_abline(slope = 1, intercept = 0, color = "#185FA5",
              linetype = "dashed", linewidth = 0.9) +
  labs(
    title    = sprintf("Régression Inflation Iran — R² = %.3f | MAE = %.1f %%",
                       r2_inf, mae_inf),
    x = "Inflation réelle (%)", y = "Inflation prédite (%)"
  ) +
  theme_geo
```

<hr style="border:none;border-top:1px solid #DDE3EA;margin:2em 0;">

# Apprentissage Supervisé — Classification Random Forest

<div class="module-header">Module 9 · Classification Random Forest & Arbre de Décision</div>

```{r rf-model, include=FALSE}
df$country_num <- recode(df$country, "USA" = 1, "Israel" = 2, "Iran" = 3)

df_clf <- df %>%
  select(Military_Expenditure_Billion_USD, Conflict_Severity_Index,
         GDP_Growth_Percent, Brent_Oil_Price_USD_per_barrel,
         Inflation_Rate_Percent, Active_Personnel,
         country_num, periode) %>%
  drop_na() %>%
  mutate(periode = factor(periode,
                          levels = c("Paix","Conflit modéré","Conflit intense")))

set.seed(42)
idx_c   <- createDataPartition(df_clf$periode, p = 0.8, list = FALSE)
train_c <- df_clf[idx_c, ]
test_c  <- df_clf[-idx_c, ]

rf_model <- randomForest(periode ~ ., data = train_c, ntree = 300, importance = TRUE)
pred_c   <- predict(rf_model, newdata = test_c)
cm_rf    <- confusionMatrix(pred_c, test_c$periode)

imp_df <- importance(rf_model) %>%
  as.data.frame() %>%
  rownames_to_column("variable") %>%
  arrange(desc(MeanDecreaseGini))
```

## Importance des variables

```{r p9a, fig.cap="Importance des variables dans le Random Forest (Mean Decrease Gini). Le Conflict_Severity_Index domine nettement, confirmant son rôle de marqueur géopolitique central.", fig.height=5}
imp_df %>%
  ggplot(aes(x = reorder(variable, MeanDecreaseGini),
             y = MeanDecreaseGini,
             fill = MeanDecreaseGini)) +
  geom_col(show.legend = FALSE) +
  scale_fill_gradient(low = "#E6F1FB", high = "#185FA5") +
  coord_flip() +
  labs(title = "Random Forest — Importance des variables",
       subtitle = sprintf("Prédiction de la période (Accuracy : %.1f%%)",
                          cm_rf$overall["Accuracy"] * 100),
       x = NULL, y = "Mean Decrease Gini") +
  theme_geo
```

## Matrice de confusion

```{r p9b, fig.cap="Matrice de confusion du modèle Random Forest. La période 'Paix' est parfaitement classifiée ; quelques confusions apparaissent entre 'Conflit modéré' et 'Conflit intense', reflétant les années de transition.", fig.height=5}
as.data.frame(cm_rf$table) %>%
  ggplot(aes(x = Reference, y = Prediction, fill = Freq)) +
  geom_tile(color = "white", linewidth = 0.8) +
  geom_text(aes(label = Freq), size = 5, fontface = "bold") +
  scale_fill_gradient(low = "white", high = "#185FA5") +
  labs(
    title = sprintf("Matrice de confusion Random Forest — Accuracy : %.1f%%",
                    cm_rf$overall["Accuracy"] * 100),
    x = "Valeur réelle", y = "Prédiction", fill = "N"
  ) +
  theme_geo
```

```{r rf-metrics}
data.frame(
  Métrique = c("Accuracy globale","Période la mieux classifiée",
               "Nombre d'arbres","Partition train/test"),
  Valeur = c(
    sprintf("%.1f%%", cm_rf$overall["Accuracy"] * 100),
    names(which.max(cm_rf$byClass[,"Balanced Accuracy"])),
    "300 arbres",
    sprintf("%d / %d observations", nrow(train_c), nrow(test_c))
  )
) %>%
  kable(col.names = c("Métrique","Valeur"),
        caption = "Performance du modèle Random Forest") %>%
  kable_styling(bootstrap_options = c("striped","hover"), full_width = FALSE)
```

## Arbre de décision (interprétable)

```{r p9c-tree, fig.cap="Arbre de décision (profondeur max = 4). Il fournit une règle de décision transparente et interprétable : le Conflict_Severity_Index constitue le premier nœud de partitionnement.", fig.height=6}
tree_model <- rpart(periode ~ ., data = train_c, method = "class",
                    control = rpart.control(maxdepth = 4))
rpart.plot(tree_model, type = 4, extra = 104, box.palette = "auto",
           main = "Arbre de décision — Classification des périodes")
```

<hr style="border:none;border-top:1px solid #DDE3EA;margin:2em 0;">

# Analyse en Composantes Principales (ACP)

<div class="module-header">Module 10 · ACP FactoMineR</div>

```{r acp-setup, include=FALSE}
df_pca <- df %>%
  select(country, year, periode, all_of(FEATURES_NUM)) %>%
  drop_na()

quali_cols <- which(names(df_pca) %in% c("country","periode","year"))
acp <- PCA(df_pca, scale.unit = TRUE, quali.sup = quali_cols, graph = FALSE)
```

## Scree plot — Variance expliquée

```{r p10a, fig.cap="Scree plot : pourcentage de variance expliquée par chaque composante principale. La règle de Kaiser (valeur propre > 1) retient généralement les deux ou trois premières composantes.", fig.height=5}
fviz_eig(acp, addlabels = TRUE, ylim = c(0, 60),
         barfill = "#185FA5", barcolor = "#185FA5",
         linecolor = "#E24B4A") +
  labs(title = "Scree plot — Variance expliquée par axe",
       subtitle = "Règle de Kaiser : valeur propre > 1",
       x = "Composantes principales", y = "% variance expliquée") +
  theme_geo
```

## Cercle des corrélations

```{r p10b, fig.cap="Cercle des corrélations ACP. La qualité de représentation (cos²) est codée par la couleur : les variables bien représentées ont cos² proche de 1. Le PIB et les dépenses militaires structurent PC1 ; l'inflation et le Brent structurent PC2.", fig.height=6}
fviz_pca_var(acp, col.var = "cos2",
             gradient.cols = c("#E6F1FB","#185FA5","#0C447C"),
             repel = TRUE, legend.title = "Cos²") +
  labs(title = "ACP — Cercle des corrélations") +
  theme_geo
```

## Contributions des variables

```{r p10cd, fig.cap="Contributions des variables à PC1 (gauche) et PC2 (droite). La ligne rouge indique la contribution attendue sous H0 (répartition égale).", fig.height=5}
p10c <- fviz_contrib(acp, choice = "var", axes = 1,
                     fill = "#185FA5", color = "#185FA5") +
  labs(title = "Contributions à PC1") + theme_geo

p10d <- fviz_contrib(acp, choice = "var", axes = 2,
                     fill = "#BA7517", color = "#BA7517") +
  labs(title = "Contributions à PC2") + theme_geo

p10c | p10d
```

## Individus par pays et par période

```{r p10ef, fig.cap="Plan ACP des individus. Gauche : couleur par pays — les ellipses convexes montrent la séparation partielle entre les profils nationaux. Droite : couleur par période de conflit — la Paix et le Conflit intense s'opposent clairement sur PC1.", fig.height=6}
p10e <- fviz_pca_ind(acp, geom.ind = "point",
                     col.ind = df_pca$country,
                     palette = palette_pays,
                     addEllipses = TRUE, ellipse.type = "convex",
                     legend.title = "Pays", repel = FALSE) +
  labs(title = "ACP — Individus par pays") + theme_geo

p10f <- fviz_pca_ind(acp, geom.ind = "point",
                     col.ind = df_pca$periode,
                     palette = palette_period,
                     addEllipses = TRUE, ellipse.type = "convex",
                     legend.title = "Période") +
  labs(title = "ACP — Individus par période") + theme_geo

p10e | p10f
```

## Biplot (individus + variables)

```{r p10g, fig.cap="Biplot ACP : individus colorés par pays, variables en noir. Les flèches longues indiquent les variables structurantes. La juxtaposition permet de lire directement le profil de chaque groupe national.", fig.height=7}
fviz_pca_biplot(acp, col.ind = df_pca$country,
                palette = palette_pays,
                col.var = "black", label = "var",
                repel = TRUE, legend.title = "Pays") +
  labs(title = "ACP — Biplot (individus + variables)") + theme_geo
```

<hr style="border:none;border-top:1px solid #DDE3EA;margin:2em 0;">

# K-means

<div class="module-header">Module 11 · K-means — Clustering Non Supervisé</div>

```{r km-setup, include=FALSE}
df_km_clean <- df_pca %>%
  select(all_of(FEATURES_NUM)) %>%
  select(where(is.numeric)) %>%
  mutate(across(everything(), ~ replace(., is.infinite(.), NA))) %>%
  select(where(~ sum(is.na(.)) < length(.))) %>%
  na.omit() %>%
  select(where(~ sd(.) > 0))

df_km_scaled <- scale(df_km_clean)
```

## Choix du nombre optimal de clusters

```{r p11ab, fig.cap="Méthode du coude (gauche) et score silhouette (droite). La ligne pointillée rouge indique K=3, qui maximise le score silhouette et correspond au coude de la courbe WSS.", fig.height=5}
p11a <- fviz_nbclust(df_km_scaled, kmeans, method = "wss", k.max = 10) +
  geom_vline(xintercept = 3, linetype = "dashed", color = "#E24B4A") +
  labs(title = "Méthode du coude", x = "Nombre de clusters K", y = "WSS") +
  theme_geo

p11b <- fviz_nbclust(df_km_scaled, kmeans, method = "silhouette", k.max = 10) +
  labs(title = "Score silhouette", x = "Nombre de clusters K", y = "Score silhouette") +
  theme_geo

p11a | p11b
```

## Visualisation des clusters K-means (K=3)

```{r km-final, include=FALSE}
set.seed(42)
km3 <- kmeans(df_km_scaled, centers = 3, nstart = 25, iter.max = 100)
df_km_clean$cluster_km <- factor(km3$cluster,
                                 labels = c("Cluster 1","Cluster 2","Cluster 3"))

sil <- cluster::silhouette(km3$cluster, dist(df_km_scaled))
score_sil <- mean(sil[, 3])
```

```{r p11c, fig.cap="Clusters K-means (K=3) projetés sur le plan ACP. Les ellipses convexes délimitent les zones d'appartenance. La séparation nette valide la qualité de la partition."}
fviz_cluster(km3, data = df_km_scaled, geom = "point",
             ellipse.type = "convex",
             palette = c("#2E86AB","#F6C85F","#D64550"),
             ggtheme = theme_geo) +
  labs(title = sprintf("K-means (K=3) — Score silhouette = %.3f", score_sil))
```

## Profils des clusters

```{r p11d, fig.cap="Profils économiques et géopolitiques des clusters K-means. Chaque cluster présente une signature distincte : intensité militaire, pression inflationniste, prix du Brent et niveau de conflit.", fig.height=6}
vars_profile <- c("Military_Expenditure_Billion_USD","Inflation_Rate_Percent",
                  "Brent_Oil_Price_USD_per_barrel","Conflict_Severity_Index")
vars_profile <- vars_profile[vars_profile %in% names(df_km_clean)]

df_km_clean %>%
  select(cluster_km, all_of(vars_profile)) %>%
  pivot_longer(cols = -cluster_km, names_to = "variable", values_to = "valeur") %>%
  ggplot(aes(cluster_km, valeur, fill = cluster_km)) +
  geom_boxplot(show.legend = FALSE, outlier.size = 1) +
  facet_wrap(~variable, scales = "free") +
  scale_fill_manual(values = c(
    "Cluster 1" = "#D9F0FF",
    "Cluster 2" = "#FFE7B3",
    "Cluster 3" = "#FFD6D6"
  )) +
  labs(title = "Profils économiques et géopolitiques des clusters K-means",
       x = NULL, y = NULL) +
  theme_geo + theme(axis.text.x = element_text(angle = 15, hjust = 1))
```

```{r km-metrics}
data.frame(
  Indicateur = c("Nombre de clusters","Score silhouette",
                 "Taille Cluster 1","Taille Cluster 2","Taille Cluster 3"),
  Valeur = c(
    "K = 3",
    round(score_sil, 4),
    sum(km3$cluster == 1),
    sum(km3$cluster == 2),
    sum(km3$cluster == 3)
  )
) %>%
  kable(col.names = c("Indicateur","Valeur"),
        caption = "Métriques du K-means final (K=3)") %>%
  kable_styling(bootstrap_options = c("striped","hover"), full_width = FALSE)
```

<hr style="border:none;border-top:1px solid #DDE3EA;margin:2em 0;">

# Classification Ascendante Hiérarchique (CAH)

<div class="module-header">Module 12 · CAH — Validation Indépendante</div>

```{r cah-setup, include=FALSE}
dist_matrix <- dist(df_km_scaled, method = "euclidean")
cah_result  <- hclust(dist_matrix, method = "ward.D2")

clusters_cah    <- cutree(cah_result, k = 3)
df_pca$cluster_cah <- factor(clusters_cah,
                             labels = c("Groupe A","Groupe B","Groupe C"))
```

## Dendrogramme (méthode de Ward)

```{r p12-dendro, fig.cap="Dendrogramme CAH (méthode de Ward, distance euclidienne). La coupure à K=3 isole trois groupes clairement séparés. Les rectangles colorés délimitent les groupes.", fig.height=5.5}
plot(cah_result, labels = FALSE, hang = -1,
     main = "CAH — Dendrogramme (méthode de Ward)",
     xlab = "Observations", ylab = "Hauteur (distance de Ward)",
     cex.main = 1.1, cex.axis = 0.8)
rect.hclust(cah_result, k = 3, border = c("#1D9E75","#BA7517","#E24B4A"))
legend("topright", legend = c("Groupe A","Groupe B","Groupe C"),
       fill = c("#1D9E75","#BA7517","#E24B4A"), cex = 0.85, bty = "n")
```

## Groupes CAH projetés sur l'ACP

```{r p12-acp, fig.cap="Groupes CAH (K=3) visualisés sur le plan ACP. La convergence avec les clusters K-means (Module 11) constitue une double validation de la partition en trois groupes."}
fviz_cluster(list(data = df_km_scaled, cluster = clusters_cah),
             palette = c("#1D9E75","#BA7517","#E24B4A"),
             geom = "point", ellipse.type = "convex",
             ggtheme = theme_geo) +
  labs(title = "CAH (K=3) — Groupes visualisés sur plan ACP")
```

```{r cah-cross}
cross_cah <- as.data.frame.matrix(
  table(df_pca$cluster_cah, df_pca$periode)
)
kable(cross_cah,
      caption = "CAH (K=3) — Croisement groupes × périodes historiques") %>%
  kable_styling(bootstrap_options = c("striped","hover"))
```

<div class="callout callout-green">
<div class="callout-title">✅ Validation croisée K-means × CAH</div>
La convergence des deux algorithmes vers une partition en trois groupes — sans connaissance a priori des périodes historiques — constitue une validation empirique forte. Les légères discordances correspondent aux années de transition géopolitique (notamment 2003–2006 pour l'Iran).
</div>

<hr style="border:none;border-top:1px solid #DDE3EA;margin:2em 0;">

# Synthèse et Discussion

## Réponses aux questions de recherche

**Q1 — Le pétrole comme baromètre géopolitique ?** Oui. Le Brent médian est systématiquement plus élevé en période de conflit intense (+30 à 40 USD versus la paix). La relation est confirmée par la régression, les corrélations et l'analyse ACP.

**Q2 — Asymétrie des dépenses militaires ?** Massive et structurelle. Le budget américain est 20 à 30× supérieur à ceux d'Israël et d'Iran, ce qui explique les stratégies asymétriques iraniennes (proxies, cyber, missiles balistiques).

**Q3 — L'Iran absorbe-t-il différemment les chocs ?** Oui. Les sanctions financières (exclusion SWIFT, blocage des réserves de change) se révèlent plus déstabilisatrices que les confrontations militaires directes : les deux épisodes hyperinflationnistes sont financiers, non militaires.

**Q4 — Quels indicateurs prédisent la période ?** Le `Conflict_Severity_Index` domine dans le Random Forest, suivi de l'inflation et des dépenses militaires. Ces trois variables capturent les dimensions politique, économique et stratégique des tensions.

**Q5 — Validation non supervisée ?** Les algorithmes K-means et CAH retrouvent une partition en trois groupes largement conforme aux phases historiques documentées — sans avoir accès à la variable `periode`.

## Limites méthodologiques

<div class="callout callout-red">
<div class="callout-title">⚠️ Limites à considérer</div>
<strong>Corrélation ≠ causalité</strong> — Les associations statistiques observées ne permettent pas d'établir de causalité sans tests dédiés (causalité de Granger, variables instrumentales). <strong>Biais de circularité</strong> — La variable <code>periode</code>, encodée avec une connaissance historique préalable, crée un risque de circularité dans l'évaluation des modèles. <strong>Linéarité</strong> — L'hyperinflation est un phénomène de rupture de régime que la régression linéaire ne modélise pas correctement. <strong>Périmètre</strong> — L'analyse est limitée à trois pays ; les effets de contagion régionaux ne sont pas captés.
</div>

<hr style="border:none;border-top:1px solid #DDE3EA;margin:2em 0;">

# Conclusion

Ce projet a mobilisé un ensemble complet de méthodes statistiques — analyse descriptive, corrélation, régression linéaire, Random Forest, arbre de décision, ACP, K-means et CAH — pour répondre à une question économique et géopolitique concrète : **comment le conflit USA–Israël–Iran se traduit-il en données chiffrées ?**

Trois conclusions majeures se dégagent de cette analyse de `r max(df$year, na.rm=TRUE) - min(df$year, na.rm=TRUE) + 1` ans de données :

Premièrement, **les marchés pétroliers sont des enregistreurs fidèles des crises régionales** : chaque grande rupture impliquant l'Iran ou ses voisins laisse une empreinte mesurable sur le Brent.

Deuxièmement, **les sanctions économiques sont une arme plus précise et plus durable que la force militaire** pour déstabiliser l'économie iranienne. Les deux épisodes hyperinflationnistes correspondent à des ruptures financières, pas à des conflits armés.

Troisièmement, **l'apprentissage non supervisé retrouve les phases historiques** : la convergence K-means/CAH vers trois clusters correspondant aux périodes géopolitiques constitue une validation empirique forte.

Ces résultats ouvrent plusieurs perspectives : modèles VAR pour tester la causalité temporelle, extension à d'autres acteurs régionaux (Arabie Saoudite, Turquie), ou réseaux LSTM pour anticiper les ruptures géopolitiques à partir des séries temporelles.

<hr style="border:none;border-top:1px solid #DDE3EA;margin:2em 0;">

# Sources et Références

## Datasets utilisés

Lodhra, A. (2024). *USA-Israel-Iran War History and Analysis* [Dataset]. Kaggle.
Récupéré de https://www.kaggle.com/datasets/abdulmaliklodhra/usa-israel-iran-war-history-and-analysis

Shanali, M. (2024). *Middle East Economy and Oil Prices 1990–2024* [Dataset]. Kaggle.
Récupéré de https://www.kaggle.com/datasets/meharshanali/middle-east-economy-and-oil-prices-19902024

## Références académiques et institutionnelles

Banque Mondiale. (2024). *World Development Indicators*. https://databank.worldbank.org

Collier, P., & Hoeffler, A. (2004). Greed and grievance in civil war. *Oxford Economic Papers*, 56(4), 563–595.

Hamilton, J. D. (2009). Causes and consequences of the oil shock of 2007–08. *Brookings Papers on Economic Activity*, 1, 215–259.

IISS. (2024). *The Military Balance 2024*. Londres : International Institute for Strategic Studies.

Katzman, K. (2023). *Iran sanctions*. Congressional Research Service Report RS20871.

SIPRI. (2024). *Military Expenditure Database*. https://www.sipri.org/databases/milex

U.S. EIA. (2024). *Europe Brent Spot Price FOB*. https://www.eia.gov

UCDP. (2024). *Uppsala Conflict Data Program — Dyadic Dataset v23.1*. Université d'Uppsala. https://ucdp.uu.se

<hr style="border:none;border-top:1px solid #DDE3EA;margin:2em 0;">

<div class="report-footer">
  <strong>Fatma Ayadi & Arij Khemiri</strong> — Tek-Up University · Pr. Ahmed Dhouibi<br>
  Méthodes Statistiques et Étude de Données · `r format(Sys.Date(), '%B %Y')`
</div>
